【裁判字號】    88,訴,533
【裁判日期】    900711
【裁判案由】    分割共有物
【裁判全文】
臺灣嘉義地方法院民事判決  八十八年度訴字第五三三號
    原      告    ｕ○○
                  Ｏ ○
                  Ｖ○○即?.
                  甲癸○
                  甲丁○
                  ｌ○○
                  ｍ○○
                  ｎ○○
                  ｏ○○
                  ｔ○○
                  甲丙○
    右十一人
    訴訟代理人    林崑地律師
    被      告    甲戊○
                  Ｍ  ○
                  Ｔ○○
                  甲乙○
                  甲寅○（即
                  甲卯○即?.
    兼右六人      Ｑ  ○
    訴訟代理人
    被      告    Ｘ○○
                  ｓ○○
                  ｒ○○
                  Ｎ  ○
                  ｗ○○
                  ｋ○○
                  Ｕ○○
                  ｚ○○
                  甲壬○
                  ｑ○○
                  甲子○
                  Ｙ○○
                  甲甲○（即
                  甲庚○即?.
    兼右十二人
    訴訟代理人    甲辛○
    被      告    甲玄○○
                  甲宙○○
                  申○○
                  Ｓ○○
                  ｘ○○
                  Ｋ○○
                  Ｈ○○
                  Ｉ○○
                  Ｊ○○
                  辛○○
                  巳○○
                  午○○
                  辰○○
                  甲亥○○
                  卯○○
                  己○○
    兼右二人
    法定代理人    甲Ｂ○
    被      告    丁○○
                  戊○○
                  丙○○
                  甲地○
                  Ｌ○○○
                  甲○
                  丑○○
                  寅○○
                  癸○○
                  壬○○
                  甲Ｃ○○
                  天○○
                  亥○○
                  戌○○
                  甲巳○○
                  甲天○
                  甲宇○
                  甲酉○○
                  乙○○
                  庚○○（即
                  甲黃○○
                  Ｇ○○
                  ｇ○○
                  Ｐ  ○
                  ｙ○○
                  酉○○○
                  ｅ○○
                  ａ○○
                  ｂ○○
                  ｃ○○
                  ｊ○○
                  ｐ○○
                  ｉ○○
                  甲Ｄ○
                  甲申○○
                  甲辰○○
                  地○○
                  甲Ａ○
                  Ｂ○○
                  宙○○
                  黃○○
                  玄○○
                  Ｅ○○
                  Ａ○○
                  宇○○
                  未○○
                  Ｄ○○
                  Ｆ○○
                  Ｃ○○
                  甲己○
                  甲未○○
                  ｆ○○
                  甲午○○
                  Ｚ○○
                  甲丑○（即
                  甲戌○○
                  ｖ○○
                  Ｗ○○
    兼右七十四人
    訴訟代理人    ｈ○○
    被      告    ｄ○○
    訴訟代理人    子○○
    複  代理人    ｆ○○
    被      告    Ｒ○○
    訴訟代理人    ｆ○○
右當事人間分割共有物事件，本院判決如左：
    主    文
附表（三）所示被告應就其等之被繼承人張瞻（即張蟾）所有坐落嘉義縣義竹鄉後鎮
村一０八號，建，面積０、一五二八公頃土地之應有部分八分之二辦理繼承登記。
兩造共有之坐落嘉義縣義竹鄉後鎮村一０八號，建，面積０、一五二八公頃土地，准
予分割，其分割方法如下：附圖所示Ａ部分面積０、０三七二公頃，分歸兩造取得，
並按其原應有部分比例保持共有，作為公共道路使用；Ｂ部分面積０、０二八九公頃
分歸附表（三）所示被告取得，並按其應繼分之比例保持公同共有；Ｃ部分面積０、
０二八九公頃分歸原告取得，並按其原應有部分比例保持分別共有；Ｄ部分面積０、
０二八九公頃分歸附表（二）所示被告取得，並按其原應有部分比例保持分別共有；
Ｅ部分面積０、０二八九公頃分歸附表（一）所示被告取得，並按其應有部分比例保
持共有。
訴訟費用由附表（三）所示被告連帶負擔八分之二；餘由附表（四）所示之兩造，按
附表（四）所示之應有部分比例負擔。
    事    實
甲、原告方面：
    壹、聲明：一、附表（三）所示被告應就坐落嘉義縣義竹鄉後鎮村一０八號建面
                  積０、一五二八公頃張瞻（即張蟾）之應有部分八分之二辦理繼
                  承登記。
              二、被告等應與原告等就坐落嘉義縣義竹鄉後鎮村一０八號建面積０
                、一五二八公頃分割為如後附複丈成果圖所示Ａ部分面積０、０
                  三七二公頃留設為公共道路，分歸兩造取得，按其原應有部分比
                  例共有；Ｂ部分面積０、０二八九公頃分歸附表（三）所示被告
                  等取得公同共有；Ｃ部分面積０、０二八九公頃分歸原告等取得
                  ，按其原應有部分比例共有；Ｄ部分面積０、０二八九公頃分歸
                  附表（二）所示被告等取得，按其原應有部分比例共有；Ｅ部分
                  面積０、０二八九公頃分歸附表（一）所示被告等共有，被告張
                  簽取得八分之二；被告甲戊○、Ｍ○、Ｔ○○、甲乙○各取得八
                  分之一，及被告甲寅○、甲卯○公同共有八分之二。
              三、訴訟費用由被告等負擔。
    貳、陳述：
              一、緣坐落嘉義縣義竹鄉鎮一０八號建面積０、一五二八公頃（
                  以下簡稱系爭土地），係張瞻（即張蟾）與附表（一）、附表（
                  二）所示被告等及原告等分別共有之土地，各應有部分如附表（
                  四）所示，有土地登記簿謄本可稽。系爭土地之共有人張瞻於民
                  國（下同）三十八年一月十二日死亡，其應有部分八分之二（即
                  四分之一）應由如附表（三）所示繼承人（詳如繼承系統表）全
                  體繼承為公同共有，亦有戶籍謄本可稽。
              二、系爭土地並無不分割之約定，亦非不能分割，惟不能協議分割，
                  為此請求分割為如後附複丈成果圖所示Ａ部分面積０、０三七二
                  公頃留設為公共道路，分歸兩造取得，按其原應有部分比例共有
                  ；Ｂ部分面積０、０二八九公頃分歸附表（三）所示被告等取得
                  公同共有；Ｃ部分面積０、０二八九公頃分歸原告等取得，按其
                  原應有部分比例共有；Ｄ部分面積０、０二八九公頃分歸附表（
                  二）所示被告等取得，按其原應有部分比例共有；Ｅ部分面積０
                ０二八九公頃分歸附表（一）所示被告等共有，被告Ｑ○取得八
                  分之二、被告甲戊○、Ｍ○、Ｔ○○、甲乙○各取得八分之一，
                  及被告甲寅○、甲卯○公同共有八分之二。
              三、按當事人死亡者，訴訟程序在有繼承人承受訴訟以前當然停止；
                  承受訴訟人，於得為承受時，應即為承受之聲明，他造當事人，
                  亦得聲明承受訴訟，民事訴訟法第一百六十八條、第一百七十五
                  條定有明文。惟：
                  (1)查系爭土地之共有人張賞業於民國八十九年七月十一日死亡，
                    有卷附之戶籍謄本可稽，則其繼承人甲寅○、甲卯○已就系爭
                    土地張賞之應有部分十六分之一辦理繼承登記完畢，自應承受
                    本件訴訟。
                  (2)查系爭土地之共有人ｓ○○業於民國八十九年八月三日死亡，
                    有後附之戶籍謄本可稽，則其繼承人甲甲○已就系爭土地張庭
                    堅之應有部分四十八分之一辦理繼承登記完畢，自應承受本件
                    訴訟。
                  (3)查系爭土地之共有人Ｎ○業於民國八十九年一月二十七日死亡
                    ，有後附之戶籍謄本可稽，則其繼承人甲庚○已就系爭土地張
                    嶺之應有部分四十八分之一辦理繼承登記完畢，自應承受本件
                    訴訟。
    參、證據：提出土地登記簿謄本、戶籍謄本及繼承系統表為證。
乙、被告方面：
    壹、聲明：同意分割。
    貳、陳述：同意原告所提之分割方案。
丙、本院依職權履勘現場，囑託嘉義縣朴子地政事務所繪製複丈成果圖及分割方案圖
    。
    理    由
一、按當事人死亡者，訴訟程序在有繼承人承受訴訟以前當然停止；承受訴訟人，於
    得為承受時，應即為承受之聲明，他造當事人，亦得聲明承受訴訟，民事訴訟法
    第一百六十八條、第一百七十五條分別定有明文。經查，系爭土地之共有人張賞
    、ｓ○○、Ｎ○於本件訴訟係屬中先後於八十九年七月十一日、同年八月三日、
    同年一月二十七日死亡，有戶籍謄本可稽。其等之繼承人甲寅○、甲卯○、甲甲
    ○、甲庚○聲明承受本件訴訟，依法並無不合，合先敘明。
二、原告起訴主張坐落嘉義縣義竹鄉鎮一０八號建面積０、一五二八公頃，係張
    瞻（即張蟾）與附表（一）、附表（二）所示被告等及原告等分別共有之土地，
    其應有部分如附表（四）所示。系爭土地之共有人張瞻於三十八年一月十二日死
    亡，其應有部分八分之二（即四分之一）應由如附表（三）所示繼承人（詳如繼
    承系統表）全體繼承為公同共有。系爭土地並無不分割之約定，亦非不能分割，
    惟不能協議分割，為此請求分割為如主文第一項所示。被告對於原告之主張均表
    同意。
三、經查：
    （一）系爭坐落嘉義縣義竹鄉鎮一０八號建面積０、一五二八公頃，係張瞻
          （即張蟾）與附表（一）、附表（二）所示被告等及原告等分別共有之土
          地，其應有部分如附表（四）所示。其中共有人張瞻於三十八年一月十二
          日死亡，其應有部分八分之二（即四分之一）應由如附表（三）所示繼承
          人全體繼承為公同共有之事實，為兩造所不爭執，並有土地登記簿謄本及
          戶籍謄本附卷可稽，應堪信為真實。
    （二）按各共有人，得隨時請求分割共有物。但因物之使用目的不能分割或契約
          訂有不分割之期限者，不在此限。民法第八百二十三條第一項定有明文。
          查兩造間並無不分割之特約，此為兩造所是認，系爭土地亦無因使用目的
          而有不能分割之情事，從而原告訴請裁判分割系爭土地，自屬有據。
    （三）系爭土地上目前有原告ｕ○○、被告甲寅○、甲卯○之被繼承人張賞及訴
          外人王三貴、黃國陞、黃啟源、張網所有之磚木架、平房等地上物，經濟
          價值不高等情，業經本院履勘現場，並囑託嘉義縣朴子地政事務所實施測
          量，分別製有勘驗筆錄及複丈成果圖各乙份在卷可按。本院審酌附圖所示
          分割方案，兩造所分得之土地地形尚稱方正便於利用，經濟價值亦不致減
          損，並在中間位置留一道路，可供分割後取得各筆土地之共有人通行，提
          高各筆土地之利用價值，兩造對於附圖所示之分割方案亦均表贊同，故本
          院認採取附圖所示之分割方案，對於兩造均最有利，並可發揮最大之經濟
          效益，此為最妥適之分割方案。
四、綜上說明，本院認以附圖所示之分割方案，即其中Ａ部分面積０、０三七二公頃
    留設為公共道路，分歸兩造取得，按其原應有部分比例共有；Ｂ部分面積０、０
    二八九公頃分歸附表（三）所示被告等取得公同共有；Ｃ部分面積０、０二八九
    公頃分歸原告等取得，按其原應有部分比例共有；Ｄ部分面積０、０二八九公頃
    分歸附表（二）所示被告等取得，按其原應有部分比例共有；Ｅ部分面積０、０
    二八九公頃分歸附表（一）所示被告等共有，被告Ｑ○取得八分之二；被告甲戊
    ○、Ｍ○、Ｔ○○、甲乙○各取得八分之一，及被告甲寅○、甲卯○公同共有八
    分之二，此分割方法為最適當，爰判決如主文第二項所示。
五、又因繼承、強制執行、公用徵收或法院之判決，於登記前已取得不動產物權者，
    非經登記，不得處分其物權，民法第七百五十九條定有明文。法院裁判分割共有
    物而以原物分配於各共有人，係使共有關係變更為單獨所有，其性質為共有人間
    應有部分之交換，自屬處分行為。（參最高法院六十九年度台上字第一一三四號
    判例）本件系爭土地共有人之一張瞻已於三十八年一月十二日死亡，其應有部分
    八分之二（即四分之一）應由如附表（三）所示繼承人全體繼承為公同共有，惟
    至今仍未辦理繼承登記，有土地登記簿謄本可證。今原告訴請法院裁判分割共有
    之系爭土地，並請求判命附表（三）所示之被告應辦理繼承登記，為有理由，應
    予准許。
六、本件係共有土地之分割爭議，被告之行為按當時訴訟程度，係為伸張或防衛權利
    所必要，是本件訴訟費用應有民事訴訟法第八十一條第二款規定之適用，應由兩
    造各依其應有部分比例負擔訴訟費用，以符公平。
七、據上論結，本件原告之訴為有理由，依民事訴訟法第七十八條、第八十一條第二
    款、第八十五條第一項後段，判決如主文。
中      華      民      國      九十    年      七      月      十一    日
~B臺灣嘉義地方法院民事第一庭
~B    法  官  曾文欣
本判決係照原本作成
如對本判決上訴須於判決送達後廿日內向本院提出上訴狀
中      華      民      國      九十     年     七      月     十三     日
~B    書記官  張振崑


司法院資訊處製作；財團法人民間司法改革基金會備份。
